【裁判字號】    98,易,1271
【裁判日期】    990421
【裁判案由】    業務侵占
【裁判全文】
臺灣高雄地方法院刑事判決              98年度易字第1271號
公  訴  人  臺灣高雄地方法院檢察署檢察官
被      告  丁○○
選任辯護人  洪錫鵬律師
上列被告因業務侵占案件，經檢察官提起公訴（98年度偵字第20
332 號），本院判決如下：
    主  文
丁○○無罪。
    理  由
一、公訴意旨略以：被告丁○○前於民國97年6 、7 月間擔任被
    害人即南誠實業股份有限公司小港店（下稱南誠公司）經理
    ，職司新車交車放行、車款收受及繳交公司等業務，為從事
    業務之人，因南誠公司業務員即另案被告丙○○（業經本院
    判處有期徒刑8 月，緩刑2 年確定，下稱前案）不知情之客
    戶洪文泰於97年6 月26日以欣德股份有限公司（下稱欣德公
    司）名義向前案被告丙○○訂購南誠公司銷售之汽車1 輛，
    並於同年月30日，交付面額新台幣（下同）30萬元之支票1
    紙（下稱系爭支票）予前案被告丙○○充作購買汽車之車款
    。詎被告與前案被告丙○○竟共同基於意圖為自己不法所有
    之犯意聯絡，於收取前案被告丙○○代表南誠公司所收受之
    上開支票後，擅自轉交予不知情之被告丁○○胞兄戊○○使
    用，而挪為私人之用，以易持有為所有之意思而侵占入己，
    因認被告與前案被告丙○○共同涉有刑法第336 條第2 項之
    業務侵占罪嫌等語。
二、證據能力部分：按被告以外之人於審判外之陳述，雖不符前
    4 條之規定，而經當事人於審判程序同意作為證據，法院審
    酌該言詞陳述或書面陳述作成時之情況，認為適當者，亦得
    為證據，刑事訴訟法第159 條之5 第1 項定有明文。查本案
    認定事實所引用之卷內證據資料，除原已符同法第159 條之
    1 至第159 條之4 規定、及法律另有規定等傳聞法則例外規
    定，而得作為證據外，並無證據證明係公務員違背法定程式
    所取得，而檢察官、被告及辯護人於本院行準備程序時，均
    同意其作為本案證據之證據能力，且本院審酌前揭陳述作成
    時之情況，並無違法取證之瑕疵，亦認以之作為證據為適當
    ，是本件有關被告以外之人於審判外之言詞或書面陳述等供
    述證據，依前揭法條意旨，自均得為證據。
三、按犯罪事實應依證據認定之，無證據不得認定犯罪事實；不
    能證明被告犯罪者，應諭知無罪之判決，刑事訴訟法第154
    條第2 項、第301 條第1 項分別定有明文。又事實之認定，
    應憑證據，如未能發現相當證據，或證據不足以證明，自不
    能以推測或擬制之方法，為裁判基礎；且認定不利於被告之
    事實須依積極證據，苟積極證據不足為不利於被告事實之認
    定時，即應為有利於被告之認定；另認定犯罪事實所憑之證
    據，雖不以直接證據為限，間接證據亦包括在內，然而無論
    直接證據或間接證據，其為訴訟上之證明，須於通常一般之
    人均不致有所懷疑，而得確信其為真實之程度者，始得據為
    有罪之認定，倘其證明尚未達到此一程度，而有合理之懷疑
    存在而無從使事實審法院得有罪之確信時，即應由法院為諭
    知被告無罪之判決（最高法院40年台上字第86號、30年台上
    字第816 號、76年台上字第4986號判例意旨參照）。
四、本件公訴人認被告涉犯上開共同業務侵占罪嫌，係以被告於
    本案偵查中及於另案被告丙○○案件為證人時所為之供述、
    另案被告丙○○於前案之供述、證人即南誠公司職員乙○○
    於偵查中之證述及車輛訂購合約、繳款資料查詢作業、帳款
    明細查詢資料、交車表、交車紀錄表等為其憑據。訊據被告
    堅決否認有何上開共同業務侵占之行為，辯稱：當時證人即
    前案被告丙○○拿這張洪文泰開立的面額30萬元支票拜託伊
    去換現金，表示要作為領牌、保險、裝配備等交車前的基本
    事宜之用，故伊便與證人丙○○一起去向證人戊○○換得現
    金30萬元，所得現金並全數交予證人丙○○進行上開交車基
    本事宜，並無因而直接取得任何金錢，自無業務侵占行為等
    語。經查：
  (一)洪文泰曾於97年6 月26日向證人丙○○訂購總價含配件、贈
    品、保險費用在內之南誠汽車公司汽車1 輛，而當時被告為
    南誠公司之經理，與證人丙○○為將洪文泰支付購車款之支
    票換取現金，曾自洪文泰處取得欣德公司於97年6 月30日所
    開立票號為AQP0000000號且無俗稱「抬頭」即受款人記載之
    面額30萬元系爭支票1 紙，並共同將之於97年7 月1 日交與
    證人即被告之胞兄戊○○換取現金30萬元，再由證人戊○○
    將系爭支票向臺灣銀行前鎮分行提示兌現等情，業經被告於
    本院審理中供稱：伊當時拿支票去證人戊○○的公司，證人
    戊○○就交30萬元的現金給伊，伊便把支票交給證人戊○○
    等語明確（院卷三第40頁），經核與證人丙○○於審理中證
    稱：系爭支票是拿到被告的哥哥即證人戊○○那邊換現金等
    語（院卷三第31頁），及證人戊○○於審理中證稱：被告這
    2 、3 年有用支票跟伊調現金過，沒有打折也沒有算利息，
    這張票有去兌現，若從帳戶資料來看，伊是於97年7 月1日
    自公司帳戶提領28萬元，再加上身上的2 萬元湊足30萬元交
    給被告，伊拿到支票也有存入銀行，當天被告與證人丙○○
    一起過來等語互核均屬相符（院卷三第39-40 、74-75 頁）
    ，且有車輛訂購合約、南誠公司帳款明細查詢資料、高雄銀
    行股份有限公司九如分行99年2 月12日高銀存字第09900000
    9 號函、臺灣銀行前鎮分行99年3 月11日前鎮營字第099500
    01751 號函暨所附支票正反面影本、帳戶歷史資料查詢結果
    各1 份在卷可查（偵卷一第7-10頁、院卷三第47-48 、52-5
    8 頁），是此部份事實自已足堪認定。
  (二)次就被告與證人丙○○取得該筆現金30萬元之目的一事，被
    告於前案審理中以證人身分證稱：伊是南誠公司之經理，知
    道證人丙○○有銷售汽車給洪文泰，洪文泰於97年6 月30日
    有開立系爭支票給證人丙○○，伊知道那張支票是洪文泰交
    付的，證人丙○○收受系爭支票後，確實有交給伊哥哥作為
    還款之用，因為證人丙○○先前發生一件車款挪用的事情，
    伊幫證人丙○○擋下來，向家人借錢幫他處理，故支票是要
    還給伊家人，伊有打電話請洪文泰把支票抬頭劃掉等語（院
    卷一第18-19 頁），經核與證人丙○○於前案偵查中以被告
    身分所為之供述：伊將系爭支票交給證人戊○○，是被告叫
    伊拿系爭支票給證人戊○○的，因為伊欠被告錢，本來要將
    支票拿給被告，但被告叫伊將支票抬頭改了拿給證人戊○○
    等語（偵卷一第17-18 頁）；及其於前案審理中所為之供述
    ：因為伊欠被告10萬元，伊收受支票之後，是被告打電話給
    洪文泰，請洪文泰把支票的抬頭劃掉，並要求伊把系爭支票
    拿給證人戊○○，被告是說先給他哥哥用，被告與伊再把錢
    補進去；洪文泰確實有交付系爭支票給伊，是作為車款給付
    之用，伊是向被告借款，將支票拿給被告是當作還給被告的
    款項，被告也知道那張支票是洪文泰的支票等語（院卷一第
    20-21 頁）、於本案偵查中所為證述：伊之前確實有挪用公
    司款項向被告借錢，原因是伊之前賣1 台車有欠公司尾款，
    先跟被告借，洪文泰這台車的30萬元就是要補被告先拿出來
    的尾款等語（偵卷二第11-12 頁）均屬相符，是證人丙○○
    於收受系爭支票前，曾積欠被告之債務約達10萬元，而證人
    丙○○欲以系爭支票償還被告此筆債務，始經由被告向證人
    戊○○換取現金乙節，自堪認定。
  (三)再就該30萬元現金之流向部分，被告於審理中供稱：在前案
    作證時表示錢要還給伊家人是指伊幫業務員處理的方式中，
    有時候會是伊先墊錢，再盡快跟業務員催討等語（院卷三第
    84頁），而證人丙○○於本院審理中亦證稱：當時公司一直
    在討10萬元，這10萬元的錢是賣之前的車欠公司的，被告一
    直幫伊擋，收到這張30萬元支票伊就請被告幫伊調現30萬元
    ，其中10萬元還公司，所謂公司就是指被告，被告打電話一
    直向伊要等語（院卷三第28-29 頁），是被告與證人丙○○
    共同決意將本件支票換現之時，被告已有自其中受償自身債
    權之意，換得現金後亦確實取得約10萬元之金額等情，亦堪
    認定。
  (四)被告雖以前開情詞置辯，並供稱：伊用支票跟證人戊○○換
    過很多次現金，都是為了辦理交車事宜等語（院卷三第86頁
    ），惟與證人戊○○於審理中證稱：印象中被告只有1 次拿
    支票跟伊調現金等語（院卷三第39頁）顯然已有所不符，是
    被告所辯是否足採，本非無疑。又證人丙○○於本院審理中
    雖亦一度證稱：當時伊收到支票後是麻煩被告將支票換成現
    金，作為支付領牌、保險、配件及部分車款之用等語（院卷
    三第25頁），惟97年7 月8 日南誠公司交車與洪文泰時，該
    車輛尚有尾款30萬7,500 元尚未繳清，可見證人丙○○於97
    年7 月1 日取得30萬元現金後，並無以其中任何金錢為被害
    人繳付包含配件、贈品、保險費用在內之總車價，有南誠公
    司所提出之交車紀錄表在卷可查（偵卷第13頁），經本院以
    此點提出質疑，證人丙○○始證稱：伊挪用這30萬元與領牌
    、保險無關，是伊要填補私人債務故被告才幫伊將支票調現
    等語（院卷三第32頁）。故被告此部所辯，顯然與證人丙○○、戊○○所述均有矛盾之處，自難採信，其確實與證人丙○○共同計畫以洪文泰所交付之支票換取現金，並因而取償
    約10萬元等情，堪以認定。
五、被告前開所辯雖不足採信，惟本院所認定之上開事實未構成
    公訴人所指業務侵占罪嫌之理由：
  (一)按刑法上關於財產上犯罪，所定意圖為自己或第三人不法之
    所有之意思條件，即所稱之「不法所有之意圖」，乃指欠缺
    適法權源，仍圖將財物移入自己實力支配管領下，得為使用
    、收益或處分之情形而言，最高法院82年度台上字第4539號
    判決意旨可供參照。查被告與證人丙○○於97年6 月30日取
    得洪文泰所交付之系爭支票，並於97年7 月1 日共同持向證
    人戊○○換取現金30萬元，被告並取得其中約10萬元之現金
    等情，雖如前述。然被告係於證人丙○○換得30萬元現金後
    取其中約10萬元用以抵償證人丙○○所積欠之約10萬元債務
    ，故就被告之客觀總財產而言，並未因該等取償行為而有增
    加，若被告確實與證人丙○○有共同不法侵占系爭支票所表
    彰之30萬元價值，為何被告並未與證人丙○○約定取得半數
    之15萬元、甚至基於提供換現管道者之優勢而要求更高之分
    配成數？然被告並未如此，反於換現後僅就自身對證人丙○○之債權額限度內取償，是其於本件行為時是否確實基於無
    適法權源之「不法」所有意思而為，尚非無疑。
  (二)又按侵占罪係於持有他人之物之狀態中，表現其排除權利人
    對於物之行使而為自己或第三人不法所有意圖之取得行為，
    亦即行為人將主觀上易持有為所有之意圖，轉換為客觀的取
    得行為，方屬相當，若不具備此等要件，只因圖謀他項利益
    ，一時加以挪用，他日終將歸還，除因具備圖利要件而應以
    他罪論處外，要難以侵占罪相繩，最高法院88年度台上字第
    4885號判決意旨可供參照。是參諸前開實務見解，為他人持
    有物品之人，若僅係基於暫時挪用所為他人持有之物之意，
    而其日後確有填補該空缺的意思及能力，則其暫時挪用之行
    為，即並不該當於侵占罪終局排除權利人對於物之行使權利
    之「不法所有意圖」此一特別之主觀要件。
  (三)查現今一般汽車買賣之交易上，因買賣標的物之價格較高，
    自客戶與車商訂立買賣契約起至車款付清交車時止，通常均
    會經過相當之期間，而在此期間內，買方可能以交付金錢之
    方式陸續支付車款，因金錢並不具有特定性而有流通之特質
    ，縱賣方收受者將之暫時挪為他用，然若收受者客觀上確實
    存在一定財力而可視為擁有與該等受託金錢等額之金錢，且
    主觀上亦對該筆款項需用時應及時回補一情有所認知，則難
    認有何不法取得該金錢之意；進而言之，縱使買方所用以支
    付車款之方式為開立支票等具有特定性之物，然因該等支票
    所代表之意義實際上仍為可供兌現之金額，縱賣方收受者將
    之挪為他用，仍應根據收受者取得時之主觀心態及客觀上有
    無及時補足該筆款項之能力以斷其是否確實有不法取得該支
    票所代表價值之意，此觀諸證人乙○○於審理中證稱：南誠
    公司並未就客戶以支票支付車款時，經理應直接交給公司兌
    現、或經理得先將款項做分配給業務員辦理交車事宜為細節
    之規定，公司只要款項有進來，其他不會管這麼多，經理可
    以採取權宜措施等語（院卷三第34-35 頁），亦可明確知悉
    就南誠公司而言，所在意者亦僅係車款是否「如數」入帳，
    至於「如何」入帳則並非所問，即同此理。
  (四)再就本件汽車買賣價金之整體繳款過程觀之，洪文泰係於97
    年6 月26日繳交訂金3 萬1,500 元，之後於同年6 月30日則
    開立系爭支票交與被告及證人丙○○，其後復於同年7 月4
    日另開立1 張面額70萬元之支票交付證人丙○○，分別作為
    車款支付之用，而該面額70萬元之支票則於97年7 月8 日兌
    現入南誠公司帳戶中，南誠公司並於同日先行交車與洪文泰
    等情，業經證人乙○○於偵查中證述明確（偵卷一第17-18
    頁），且有前開帳款明細查詢資料、交車紀錄表等可證。是
    自被告取得約10萬元現金之時（97年7 月1 日）起至本件預
    計洪文泰將尾款付清並順利交車之時止（97年7 月8 日），
    尚有約1 週之時間。而對被告而言，其對證人丙○○之債權
    雖因本件支票換現一事受有清償，惟所餘之約20萬元款項則
    無證據證明亦由被告取得，則證人丙○○於一般情形下，本
    有甚多於該1 週內另行於交車日前順利補足該筆清償被告款
    項之可能性，縱證人丙○○於約定交車日期仍然無法補足該
    筆金額，然此一情形終究並非被告所能控制，是證人丙○○
    於本件行為時，雖因客觀上經濟條件已然不佳，而有侵占系
    爭支票乃至於所換得現金之主觀不法所有意圖，亦難依此遽
    以推認被告確實明知及此而有相同之主觀意圖。且查，被告
    當時為南誠公司之經理，負責公司之整體銷售業務，如所屬
    業務員發生因於約定交車日期無法順利補足尾款而無法交車
    之嚴重款項挪用事件，本應負擔相當之責任，甚至因而失去
    該主管階級之工作，是以被告本件行為時，當係基於預期證
    人丙○○仍能將該筆金額及時於預定交車日期前補足之暫時
    挪用心態，始決意與證人丙○○共同進行本次支票換現並就
    自身債權取償之行為。否則，若被告與證人丙○○為本件支
    票換現之時，確實知悉證人丙○○之經濟狀況竟無法於本件
    約定交車日期前及時補足此筆款項，甚難認被告竟能僅為取
    得此等區區約10萬元之小利，而甘願承擔此一嚴重之後果。
    雖事後證人丙○○確實並未於97年7 月8 日交車日期前補足
    該筆挪用之款項，亦無從倒果為因，遽認被告於行為當時確
    實對於該筆款項事後並無補足可能一事即有所認知。
  (五)綜上所述，被告上開所為雖因而就其對證人丙○○之債權受
    有清償，然被告既確實對證人丙○○存有債權，且亦無法排
    除被告於行為時僅係基於暫時挪用，而仍預期證人丙○○能
    及時補足之意之可能性，則本件檢察官所提證據，就被告於
    行為時是否確實有終局排除該支票實際權利人之主觀不法所
    有意圖乙節，其證明之程度顯然尚未達於通常一般之人均不
    致有所懷疑，而得確信其為真實之程度，尚不足為被告有罪
    之積極證明，又本院復查無其他積極證據足資證明被告確有
    前開共同業務侵占之犯行，雖被告所辯尚有如前所述無可採
    信之處，惟基於罪疑唯輕及無罪推定之原則，仍應為被告無
    罪判決之諭知。
據上論斷，應依刑事訴訟法第301 條第1 項，判決如主文。
本案經檢察官甲○○到庭執行職務。
中    華    民    國    99    年    4     月    21    日
            刑事第九庭  審判長  法  官  鄭詠仁
                                法  官  王碧瑩
                                法  官  黃沛文
以上正本證明與原本無異。
如不服本判決應於收受送達後10日內向本院提出上訴書狀，並應
敘述具體理由；如未敘述上訴理由者，應於上訴期間屆滿後20日
內向本院補提理由書（均須按他造當事人之人數附繕本）「切勿
逕送上級法院」。
中    華    民    國    99    年    4     月    21    日
                                書記官  鄧思辰

司法院資訊處製作；財團法人民間司法改革基金會備份。
